【裁判字號】    96,上,58
【裁判日期】    970227
【裁判案由】    返還借款等
【裁判全文】
臺灣高等法院高雄分院民事判決            96年度上字第58號
上  訴  人     戊○
即附帶被上訴人
訴訟代理人     李明益律師
上  訴  人     乙○○
訴訟代理人     許芳瑞律師
               王正宏律師
               蔡錫欽律師
上列一人
複代理人       楊啟志律師
被 上 訴人     丙○○    住台東市○○街150號
即附帶上訴人
訴訟代理人     甲○○    住台東市○○路75號
               張政衡律師
上列當事人間請求返還借款等事件，上訴人對於民國96年1 月16
日台灣高雄地方法院95年度訴字第1843號判決提起上訴，被上訴
人並於本院提起附帶上訴，本院於97年2 月13日言詞辯論終結，
判決如下：
    主      文
原判決第二項關於命上訴人乙○○給付部分，及該部分假執行之
宣告，並訴訟費用之裁判廢棄。
上開廢棄部分，被上訴人在第一審之訴及假執行之聲請均駁回。
上訴人戊○之上訴駁回。
被上訴人之附帶上訴駁回。
第一、二審訴訟費用，由上訴人戊○負擔五分之一，餘由被上訴
人負擔。
    事實及理由
一、被上訴人起訴主張：被上訴人與上訴人戊○本為舊識，復因
    上訴人戊○之故而認識上訴人乙○○，嗣上訴人於民國94年
    間乃向被上訴人佯稱2 人合夥經營之生意因資金不足而請求
    借貸，並先後於如原判決附表二（下稱附表二）編號1 至5
    所示時間借得各該金額，並言明於94年12月底前全部返還，
    而上訴人戊○復於94年11月11日打電話向被上訴人稱以因簽
    香港地下六合彩而欠上訴人乙○○賭債計新台幣（下同）1
    97萬6,400 元而須再為借貸，然因被上訴人銀行存款不足，
    上訴人2 人即佯稱先由被上訴人轉帳102 萬6,400 元至上訴
    人乙○○之三信合作社武廟分社帳戶，不足之95萬元則簽發
    如原判決附表一（下稱附表一）所示之本票（下稱系爭本票
    ）乙紙交由上訴人戊○持向第三人調借以應急迫，待於本票
    到期日之94年12月11日即由上訴人戊○清償系爭本票之金額
    ，詎被上訴人於94年11月11日當日提領102 萬6,400 元匯款
    至上訴人乙○○前揭帳戶後，上訴人戊○竟以系爭本票係被
    上訴人向之借款之憑證而於95年2 月24日持向台灣高雄地方
    法院（下稱高雄地院）聲請裁定准予強制執行，然被上訴人
    自始未曾向上訴人借款，反係上訴人積欠被上訴人借款尚未
    償還等情。爰依借貸及票據之法律關係，求為判決：(一)確認
    上訴人戊○持有之系爭本票債權不存在。(二)上訴人應給付被
    上訴人374 萬6,200 元，及自起訴狀繕本送達之翌日起至清
    償日止，按週年利率5 ％計算之利息（原審判決確認上訴人
    戊○持有之系爭本票債權不存在、上訴人乙○○應給付被上
    訴人374 萬6,200 元及利息，而駁回被上訴人其餘請求，上
    訴人戊○、乙○○就敗訴部分提起上訴，被上訴人就駁回部
    分提起附帶上訴）。被上訴人於本院答辯聲明：(一)上訴駁回
    。(二)訴訟費用由上訴人負擔。附帶上訴聲明：(一)原判決關於
    附帶上訴人（即被上訴人）敗訴部分廢棄。(二)附帶被上訴人
    （即上訴人）戊○應與乙○○共同給付附帶上訴人374 萬6,
    200 元，及自起訴狀繕本送達之翌日起至清償日止，按週年
    利率5 ％計算之利息。(三)訴訟費用由附帶被上訴人負擔。(四)
    願供擔保，請准宣告假執行。
二、上訴人戊○則以：被上訴人於94年10月28日因向上訴人戊○
    借款95萬元而簽發系爭95萬元本票1 紙當作借款憑證，上訴
    人戊○對於被上訴人自有系爭本票債權存在。倘被上訴人未
    向上訴人借款95萬元，被上訴人豈有於94年12月8 日、95年
    1 月24日分別匯款3 萬元、1 萬5,000 元借款利息予上訴人
    戊○之理。上訴人戊○否認附表二編號1 至6 之金額係借款
    ，而被上訴人並未舉證以實其說，況上開金額係被上訴人支
    付乙○○之六合彩賭金。再者，附表二編號6 ，被上訴人於
    94年11月11日所匯102 萬6,400 元，乃被上訴人先前所簽發
    95萬元支票因存款不足遭退票，被上訴人為清償該票款債務
    ，才偕同乙○○至台灣銀行由被上訴人提領102 萬6,400 元
    ，其中95萬元交付乙○○以償還退票債務，其餘7 萬6,400
    元則由乙○○轉交予上訴人戊○，用以償還之前戊○替被上
    訴人墊付六合彩簽牌的錢等語，資為抗辯。並於本院上訴聲
    明：(一)原判決關於上訴人戊○敗訴部分廢棄。(二)上開廢棄部
    分，被上訴人在第一審之訴駁回。(三)第一、二審訴訟費用由
    被上訴人負擔。附帶上訴答辯聲明：(一)被上訴人之附帶上訴
    駁回。(二)第二審訴訟費用由附帶上訴人負擔。(三)如受不利之
    判決，願供擔保請准宣告免為假執行。
三、上訴人乙○○則以：附表二編號1至4，乃因上訴人戊○積欠
    上訴人乙○○之債務，故戊○指示被上訴人將該款項直接匯
    至乙○○之帳戶，以代清償；編號5 ，被上訴人所簽發陽信
    銀行面額80萬元支票1 紙，係被上訴人直接簽付戊○，經由
    戊○背書後，再交付乙○○作為債務之清償；編號6 ，被上
    訴人於94年11月11日所匯102 萬6,400 元，亦非為借款，實
    係被上訴人丙○○所簽發之票據號碼為AB0000000 號之支票
    （發票日為94年11月10日），由戊○背書交付予乙○○，以
    清償戊○積欠周延玟玫之債務，嗣上開票據退票，被上訴人
    為償還上述票據債務，於94年11月11日前往台灣銀行領款，
    再由乙○○轉帳至高雄第三信用合作社，而其中7 萬6,400
    元再由乙○○轉交戊○。足見，被上訴人所匯之款項，全部
    係戊○指示被上訴人直接匯款予上訴人乙○○以償還債務，
    而非乙○○向被上訴人所借之款項。上訴人乙○○與被上訴
    人既無深交，上訴人苟有向被上訴人借款，為何被上訴人從
    未要求乙○○出具借據或簽發票據為憑，足以證明被上訴人
    之主張，顯非實在等語，資為抗辯。並於本院上訴聲明：(一)
    原判決關於上訴人乙○○敗訴部分廢棄。(二)上開廢棄部分，
    被上訴人在第一審之訴及假執行之聲請均駁回。(三)第一、二
    審訴訟費用由被上訴人負擔。
四、兩造不爭執事項：
  (一)被上訴人分別於如附表二編號1 至6 所示之時間、方式交付
    上訴人乙○○各該金額（其中編號5 係支票而非現金，係被
    上訴人所簽發由上訴人乙○○於94年10月25日領取現金）。
    被上訴人並於94年11月11日簽發系爭95萬元本票，上訴人戊
    ○係於95年2 月24日持系爭本票向高雄地院聲請裁定准予強
    制執行獲准。
  (二)被上訴人於94年12月8 日、95年1 月24日分別匯款3 萬元、
    1 萬5,000 元至上訴人戊○所有高雄三信武廟分社00000000
    000000帳戶。
  (三)被上訴人所簽發94年11月10日期、面額95萬元票號AB000000
    0 號、付款人陽信銀行左營分行之支票，經上訴人乙○○提
    示未獲兌現。
五、本件兩造所爭執事項：(一)上訴人戊○持有被上訴人所簽發如
    附表一所示之本票債權是否存在？被上訴人請求確認上訴人
    戊○持有之系爭本票債權不存在，是否有理？(二)被上訴人請
    求上訴人共同返還借款374 萬6,200 元，是否有據？茲分述
    如下：
  (一)被上訴人請求確認上訴人戊○持有之系爭本票債權不存在，
    是否有理？
  1.按確認法律關係不存在之訴。如被告主張其法律關係存在時
    ，應由被告負舉證責任（最高法院42年台上字第170 號判例
    參照）。查被上訴人請求確認上訴人戊○持有之系爭本票債
    權不存在，上訴人戊○即應就本票債權存在負舉證責任。
  2.上訴人戊○主張被上訴人向其借款始開立系爭本票作為憑證
    云云，並舉證人王素英為證，然為被上訴人所否認，證人王
    素英雖證稱：94年10月27日晚上8 點左右，其鄰居即上訴人
    戊○攜同被上訴人至其高雄市○○路64巷18號2 樓住處，被
    上訴人表示伊欠上訴人戊○之借款債務無法清償欲向其借款
    ，其因與被上訴人素不相識而不同意，嗣經上訴人戊○表示
    出面向其借款其始同意為之，並於隔日（94年10月28日）上
    午11時許自原本置放於家中之110 萬元現金中取出95萬元拿
    至上訴人戊○高雄市○○區○○路64巷3 號住處交予上訴人
    戊○，再由上訴人戊○當場交給被上訴人，其所有之現金11
    0 萬元來源是靠平常賣蜆所賺得，每月收入從4 萬元至10餘
    萬元不等，平常均將所賺之錢置放家中並隨時供人貸款賺取
    利息，其唯一之金融帳戶為1 郵局帳戶，因其年邁記性不佳
    ，重要事情均交代其之小女兒，故該郵局帳戶之存簿亦置放
    於小女兒處，其所有之閒錢不願存入郵局賺利息是因為不想
    讓女兒知道云云，然查證人王素英既自陳將唯一辦領之存摺
    託付其女兒保管，其復證稱有錢不欲使女兒知道故將錢擺在
    家中，顯屬矛盾；而證人王素英雖另證稱其貸款予上訴人戊
    ○之資金來源係其平常賣蜆所賺得，每月約4 萬元至10餘萬
    元不等，95萬元是從家中的110 萬元現金中拿出來的等語（
    原審卷第68、109 頁），惟與其在本院證稱：「（平日是否
    有借款給他人資金來源？）我先生的薪水7 萬3,000 元以及
    我經營醃漬蜆的工作大約7 萬元左右」、「（94年10月28日
    11 時 左右，為何身邊馬上有95萬元現金？）我身邊有200
    多萬元沒有放在存簿裡面，如果有人借就借走」等語（本院
    卷第135 、138 頁）不符，又依證人稅務電子閘門財產所得
    調件明細表所示，其於94年間並無所得，不動產財產總額亦
    不過132 萬9,908 元，再者，證人王素英所提出之郵局存摺
    經核閱結果，其於94年7 月21日至同年10月28日止之郵局存
    款金額最高亦僅有41萬元，證人王素英是否如其所述之有該
    資力實非無疑，且縱令平常有借款予他人賺取利息之情形，
    亦可先將大部分之現金存放於郵局以免遺失遭竊之風險，待
    有人借貸時再予領出即可，然證人王素英卻僅於郵局存放41
    萬元而陳稱於家中藏放有200 多萬元現金，此與一般存放款
    之常情顯然不符，況證人王素英自陳其因年邁記憶不佳，則
    其如何能妥善保管現金，並隨時注意不同貸款之金額、期限
    、對象、利息及清償狀況。證人王素英就上訴人戊○帶同被
    上訴人前往借錢之證述既與常理有違，其所言之證詞自不足
    採為有利於上訴人戊○之認定。又證人王素英提出記事本上
    記載「汶民國94年10月28日向王素英借95萬元整」，係證人
    王素英自己記載，尚不足執此作為被上訴人有向戊○借款之
    證據；另證人丁○○雖證稱：「（你剛才講說回到戊○家後
    ，丙○○有開一張本票，有無講說為何要開本票？）是丙○
    ○以前向王素英借錢沒有開，所以才補開本票的」等語（本
    院卷第180 頁），惟查證人黃福並未於94年10月28日在場見
    聞金錢借貸事實，其上開證詞尚不能證明被上訴人有向戊○
    借貸之事實。
  3.再參以被上訴人自94年8 月9 日至94年10月25日止，先後匯
    給上訴人乙○○達271 萬9,800 元，且最後一筆係94年10月
    25日匯出80萬元，豈有於3 天後之94年10月28日向戊○借款
    95萬元，且衡情被上訴人於94年10月28日果真有借款95萬元
    ，則何需於3 天前匯出80萬元。又被上訴人如於94年10月28
    日向上訴人戊○借款95萬元，則94年11月11日被上訴人可將
    匯入上訴人乙○○之102 萬6,400 元中之95萬元清償戊○尚
    有多餘，何必再簽發系爭本票作為借款憑證。至被上訴人雖
    有於94年12月8 日、95年1 月24日分別匯款3 萬元、1 萬5,
    000 元予上訴人戊○，惟上訴人並不能舉證證明上開匯款係
    95萬元之借款利息，是亦不能執此認為被上訴人有向上訴人
    戊○借款95萬元。
  4.此外，上訴人戊○並不能證明被上訴人有向其借款95萬元，
    則自不能認為上訴人戊○就系爭本票債權存在，被上訴人請
    求確認上訴人戊○持有之系爭本票債權不存在，自屬有理。
  (二)被上訴人請求上訴人共同返還借款374 萬6,200 元，是否有
    據？
  1.按當事人主張有金錢借貸關係存在，須就其發生所須具備之
    特別要件即金錢之交付與借貸意思相互一致負舉證責任。而
    交付金錢之原因多端，或為買賣，或為贈與，或因其他之法
    律關係而為交付，非謂一有金錢之交付，即得推論授受金錢
    之雙方即屬消費借貸關係（最高法院92年度台上字第557 號
    判決參照）。
  2.被上訴人主張係由戊○與乙○○共同向其借款云云，雖據提
    出匯款單及摺存影本為證（原審雄簡字第2708號卷第9 至13
    頁），然為上訴人戊○、乙○○所否認，被上訴人對附表二
    編號1 至6 之金額係借款，迄未舉證上訴人係向其借貸之意
    思。而依被上訴人陳稱：「本件戊○及乙○○共同向附帶上
    訴人（即被上訴人）借款之方式，皆係由戊○出面向附帶上
    訴人表示欲借款，附帶上訴人並依戊○指示之方式或直接匯
    入乙○○之帳戶，另有簽發支票如附表二編號5 之支票及另
    一遭退票之支票2 張交予戊○」等語（本院卷第105 頁）觀
    之，顯見上訴人乙○○從未向被上訴人表示借款，系爭2 紙
    支票亦是由被上訴人交與戊○，而非交予乙○○。而上訴人
    戊○戊○亦陳稱：「丙○○是我很要好的朋友，她打電話給
    我說有一個號碼是人家報的，她說沒有地方簽，她說拜託我
    替她簽一下這個牌，之前她都有中，我就替她打電話給乙○
    ○簽牌」、「（為何要打電話給乙○○？乙○○是組頭嗎？
    ）乙○○是我的朋友，她也有在處理六合彩的牌」等語（本
    院卷第183 頁），亦無證據證明上訴人戊○係向被上訴人借
    款。又被上訴人簽發94年11月10日期、面額95萬元票號AB00
    00000 號之支票，屆期不獲兌現，翌日被上訴人與乙○○及
    證人丁○○一同去銀行提領現金之事實，亦經證人丁○○證
    稱：「當天我去戊○家，丙○○、乙○○有一張支票退票，
    要去銀行提領現金，他們拜託我陪她們去。後來丙○○開車
    ，我坐前座、乙○○坐後座，3 人一起去銀行，去銀行之後
    ，我坐在櫃台前面，我看到丙○○、乙○○在櫃台，有一張
    紅色的單子，櫃台前她們在寫資料，後來辦好就回來了，回
    到戊○家，回途也是丙○○開車，我坐前座，乙○○坐後座
    」等語（本院卷第178 頁）。足見，上訴人與被上訴人間並
    無借貸關係存在。
  3.再依上訴人乙○○所提出94年8 月至11月間之銀行存摺（本
    院卷第146 至151 頁）觀之：(1)被上訴人於94年8 月9 日匯
    款19萬1,800 元前一日（8 日）有14筆資金進出紀錄，同日
    （9 日）亦另有其他3 筆資金進出；(2)被上訴人於94年10月
    3 日匯款49萬9,200 元，當日上訴人之帳戶內，還有其他10
    筆資金匯進匯出；(3)被上訴於94年10月11日匯款57萬6,000
    元，當日上訴人之帳戶內，還有其他10筆資金匯進及匯出；
    (4)被上訴人於94年10月17日匯款65萬2,800 元，當日上訴人
    之帳戶內，還有其他11筆資金匯進及匯出，其中還有1 筆是
    戊○的匯款。由上開乙○○之帳戶內資金進出之情形，可見
    該帳戶內之存摺記錄在同一時間內有多筆資金集中進出之特
    性，而被上訴人之匯款僅是其中1 筆，益證上訴人不可能向
    被上訴人借款。
  4.又上訴人苟有向被上訴人借款，而金額高達300 多萬元，被
    上訴人焉有不要求上訴人出具借據或簽發票據之理，且又無
    利息之約定，為被上訴人所不爭執（本院卷第318 頁），是
    被上訴人主張附表二係上訴人共同借款，顯有悖常情而不可
    採。
  5.依上說明，被上訴人既不能舉證證明上訴人戊○與乙○○共
    同向其借款，則被上訴人請求上訴人共同返還借款374 萬6,
    200元，即屬無據。
六、綜上所述，被上訴人依借貸及票據之法律關係，請求確認上
    訴人戊○持有之系爭本票債權不存在，為有理由，應予准許
    ；請求上訴人戊○、乙○○共同給付374 萬6,200 元及利息
    ，則為無理由，應予駁回。原審就上開應准許部分，為上訴
    人戊○敗訴之判決，並無不合。上訴人戊○指摘原判決此部
    分不當，求予廢棄改判，為無理由，應予駁回。至於上開不
    應准許部分，原審判命上訴人乙○○給付374 萬6,200 元及
    利息，尚欠允洽，上訴人乙○○指摘原判決此部分不當，求
    予廢棄，為有理由，爰由本院予以廢棄，改判如主文第2 項
    所示；另原審駁回被上訴人請求上訴人戊○應與乙○○共同
    給付374 萬6,200 元及利息部分，核無違誤，被上訴人附帶
    上訴，指摘原判決此部分不當，求予廢棄改判，為無理由，
    應予駁回。
七、據上論結，本件上訴人戊○之上訴為無理由，上訴人乙○○
    之上訴為有理由，被上訴人之附帶上訴為無理由，依民事訴
    訟法第449 條第1 項、第450 條、第79條，判決如主文。
中    華    民    國    97    年    2     月    27    日
                            民事第五庭
                                審判長法官  蔡明宛
                                法      官  魏式璧
                                法      官  曾錦昌
以上正本證明與原本無異。
戊○不得上訴。
丙○○如對本判決上訴，須於判決送達後20日內向本院提出上訴
狀，其未表明上訴理由者，應於上訴後20日內向本院提出上訴理
由書（均須按他造當事人之人數附繕本）。上訴時應提出委任律
師或具有律師資格之人之委任狀，並依附註條文規定辦理。
中    華    民    國    97    年    2     月    27    日
                                書  記  官  梁美姿
附註：
民事訴訟法第466 條之1 ：
對於第二審判決上訴，上訴人應委任律師為訴訟代理人，但上訴
人或其法定代理人具有律師資格者，不在此限。
上訴人之配偶、三親等內之血親、二親等內之姻親，或上訴人為
法人、中央或地方機關時，其所屬專任人員具有律師資格並經法
院認適當者，亦得為第三審訴訟代理人。
第1 項但書及第2 項情形，應於提起上訴或委任時釋明之。


司法院資訊處製作；財團法人民間司法改革基金會備份。
